臺灣士林地方法院民事判決
108年度重勞訴字第5號
原      告  余慶海  
            林婷婷  
            陳進褔  
            蕭芳樹  
            葉添壽  
            宋龍全  
追加原告    盧錫欽  
共      同
訴訟代理人  賈世民律師
            李龍生律師
被      告  大南汽車股份有限公司
法定代理人  王興尉  
訴訟代理人  趙家緯律師
            王雪娟律師
            陳秋華律師
上列當事人間請求給付退休金等事件，本院於民國111年6月13日
言詞辯論終結，判決如下：
    主  文
一、被告應給付原告甲○○新臺幣壹佰玖拾參萬參仟肆佰陸拾玖元
    ，及其中新臺幣壹佰柒拾萬伍仟貳佰肆拾捌元自民國一○七
    年七月一日起，其餘新臺幣貳拾貳萬捌仟貳佰貳拾壹元自民
    國一○八年九月十八日起，均至清償日止，按週年利率百分
    之五計算之利息。
二、被告應給付原告丁○○新臺幣壹佰零肆萬陸仟陸佰捌拾陸元，
    及其中新臺幣玖拾壹萬參仟捌佰肆拾陸元自民國一○七年八
    月三十一日起，其餘新臺幣壹拾參萬貳仟捌佰肆拾元自民國
    一○八年九月十八日起，均至清償日止，按週年利率百分之
    五計算之利息。
三、被告應給付原告陳進福新臺幣壹佰柒拾陸萬壹仟柒佰參拾玖
    元，及其中壹佰伍拾參萬玖仟捌佰伍拾伍元自民國一○七年
    七月三十一日起，其餘新臺幣貳拾貳萬壹仟捌佰捌拾肆元自
    民國一○八年九月十八日起，均至清償日止，按週年利率百
    分之五計算之利息。
四、被告應給付原告壬○○新臺幣貳佰零柒萬玖仟伍佰參拾玖元，
    及自民國一○三年九月二十八日起至清償日止，按週年利率
    百分之五計算之利息。
五、被告應給付原告己○○捌拾柒萬壹仟壹佰捌拾肆元，及其中新
    臺幣柒拾陸萬零肆佰捌拾玖元自民國一○六年一月二十日起
    ，其餘新臺幣壹拾壹萬零陸佰玖拾伍元自民國一○八年九月
    十八日起，均至清償日止，按週年利率百分之五計算之利息
    。
六、被告應給付原告乙○○新臺幣壹佰柒拾肆萬肆仟伍佰伍拾壹元
    ，及其中新臺幣壹佰陸拾陸萬柒仟玖佰柒拾貳元自民國一○
    四年七月三十一日起，其餘新臺幣柒萬陸仟伍佰柒拾玖元自
    民國一○八年九月十八日起，均至清償日止，按週年利率百
    分之五計算之利息。
七、被告應給付原告辛○○新臺幣貳佰壹拾柒萬貳仟伍佰玖拾肆元
    ，及其中新臺幣壹佰玖拾陸萬壹仟壹佰捌拾參元自民國一○
    六年四月十日起，其餘新臺幣貳拾壹萬壹仟肆佰壹拾壹元自
    民國一○八年九月十八日起，均至清償日止，按週年利率百
    分之五計算之利息。
八、原告其餘之訴駁回。
九、訴訟費用由被告負擔百分之六十二，餘由原告負擔。
十、本判決原告勝訴部分，得假執行。但被告如以附表1「擔保
    金數額」欄所示金額各為原告供擔保，得免為假執行。
十一、原告其餘假執行之聲請駁回。　　　　　　
    事  實  及  理  由
壹、程序部分
    按訴狀送達後，原告不得將原訴變更或追加他訴，但請求之
    基礎事實同一、擴張或減縮應受判決事項者，不在此限，民
    事訴訟法第255條第1項第2款及第3款定有明文。查本件原僅
    原告甲○○、丁○○、陳進福、壬○○起訴請求被告給付原告等加
    班費及退休金差額合計新臺幣(下同)635萬5,117元及自起訴
    狀繕本送達被告翌日起計算之法定遲延利息。嗣於訴訟進行
    中先後追加己○○、乙○○及辛○○為原告，併同請求被告給付加
    班費及退休金差額，並均先後擴張其聲明，其終聲明為(見
    本院卷三第78至79頁民事言詞辯論意旨狀)：
　㈠被告應給付原告甲○○404萬1,424元，及其中170萬5,248元自
    民國107年7月1日起，餘額233萬6,176元自民事準備四暨擴
    張聲明狀繕本送達被告翌日起，均至清償日止，按週年利率
    5%計算之利息。
　㈡被告應給付原告丁○○185萬5,819元，其中102萬1,060元自107
    年8月31日起，餘額83萬4,759元自民事準備四暨擴張聲明狀
    繕本送達被告翌日起，均至清償日止，按週年利率5%計算之
    利息。
　㈢被告應給付原告陳進福308萬1,780元，其中171萬9,866元自1
    07年7月31日起，餘額136萬1,914元自民事準備四暨擴張聲
    明狀繕本送達被告翌日起，均至清償日止，按週年利率5%計
    算之利息。
　㈣被告應給付原告壬○○251萬4,763元，其中207萬9,540元自103
    年9月28日起，餘額43萬5,223元自民事準備四暨擴張聲明狀
    繕本送達被告翌日起，均至清償日止，按週年利率5%計算之
    利息。
　㈤被告應給付原告己○○141萬2,469元，其中76萬489元自106年1
    月20日起，餘額65萬1,980元自民事準備四暨擴張聲明狀繕
    本送達被告翌日起，均至清償日止，按週年利率5%計算之利
    息。
　㈥被告應給付原告乙○○249萬8,964元，其中166萬7,974元自104
    年7月31日起，餘額83萬990元自民事準備四暨擴張聲明狀繕
    本送達被告翌日起，均至清償日止，按週年利率5%計算之利
    息。
　㈦被告應給付原告辛○○349萬7,258元，其中196萬1,189元自106
    年4月10日起，餘額153萬6,069元自民事準備四暨擴張聲明
    狀繕本送達被告翌日起，均至清償日止，按週年利率5%計算
    之利息。
　㈧願供擔保請准宣告假執行。
　　經核，原告所為追加原告部分，係基於同一基礎事實，另追
    加請求被告給付之數額部分，則係擴張應受判決事項之聲明
    ，於法並無不合，自應准許。
貳、實體部分
一、原告主張：
  ㈠原告等人先後任職於被告大南汽車股份有限公司(下稱被告)
    並擔任公車駕駛員，任職期間、申請退休日、工作年資如附
    表1所示，被告於核算原告之退休金時，本應將所有具經常
    性及對價性之工資均列為計算基礎，惟被告實際僅以原告之
    底薪、里程津貼、載客津貼、逾時加給(即平日加班費)、假
    日加給(即休假日加班費)及專車獎金(即租車津貼)為計算基
    礎，而未將其餘具經常性、對價性之工資，如業績獎金、服
    務評鑑、五萬分配數、租車津貼、中退津貼、休息日差額等
    一併列入退休金之計算基礎；又原告等於任職期間，每日工
    作時間均超過勞動基準法(下稱勞基法)第30條第1項規定之
    每日8小時，而有加班情事，原告於例假日亦需出勤，被告
    計算核發加班費時本應將所有具經常性、對價性之工資列為
    計算基礎，惟被告未將具經常性、對價性之里程津貼、載客
    津貼、業績獎金、服務評鑑、五萬分配數、租車津貼、中退
    津貼、休息日差額等一併列入加班費之計算基礎，被告就原
    告退休金、加班費之計算方式，顯已違反勞基法第2條第3款
    工資之強制規定。
　㈡勞基法第2條第3款所稱工資，係指具勞務對價性、給與經常
    性之給付，勞務對價性乃該給付因勞工提供勞務所換得之對
    價，與工作內容有關；給與經常性則指在制度上勞工可經常
    性取得之給付，其取得時間及金額不須固定，其判斷需探究
    給付之實質內容，而不論給付名目，故而下列名目應均屬於
    勞基法第2條第3款所稱之工資，均應列入平日延長工作時間
    及休假日之工資計算：
　⒈里程津貼：駕駛員每月行車里程數所核給津貼，駕駛員每月
    駕駛次數越多行車里程數隨之上升則里程津貼金額亦增加，
    是里程津貼顯與駕駛員工作內容有關，而屬勞工提供勞務之
    對價且係每月領取之經常性給與。
　⒉載客津貼：駕駛員每月載客之營運收入所核給之津貼，駕駛
    員每月駕駛次數越多，服務之乘客數上升，載客之營運收入
    隨之提高，則載客津貼金額亦增加，是載客津貼顯與駕駛員
    工作內容有關，而屬勞工提供勞務之對價且係每月領取之經
    常性給與。
　⒊業績獎金：係依各路線分級，達成基本業績即予核發，又薪
    資項目有編列業績獎金之駕駛員，幾乎每月均有領取該給付
    ，縱時間上因偶爾未有領取，仍屬在制度上經常可以領取之
    給與，具給與經常性。
　⒋敬業獎金：依駕駛員當月服勤天數發放，與駕駛員提供勞務
    數量有關，且薪資項目有編列敬業獎金之駕駛員，每月均有
    領取該給付，又敬業獎金既係按個別駕駛員每月服勤天數核
    給，無需評比或競賽，故應屬因工作獲得之經常性勞務報酬
    。　
　⒌服務評鑑：服務3年以上駕駛員，服務評鑑每月核給3,000元
    ，如當月發生行車違規遭懲處或無故未到班者，則扣減此項
    金額，是此項與駕駛員提供之勞務內容有關，倘駕駛員能按
    班次提供駕車服務且未違規，則每月固定領取之服務評鑑金
    額即不會遭扣減，實屬駕駛員因工作獲得之經常性報酬。
　⒍五萬分配數：關於此項，係臺北市政府對客運業所核發之補
    貼款，被告就其中部分款項作為駕駛員之工作報酬，薪資單
    上名目係以「五萬分配數」記載，屬因工作獲得之經常性報
    酬。
　⒎租車津貼：為駕駛員除平時服勤公車職務外，另接受被告指
    派執行租包車業務時，按每小時核發90元之津貼，並不再計
    算當時里程津貼及載客津貼，是此項津貼即駕駛員執行出租
    包車業務時報酬之一部，屬因工作獲得之經常性報酬。
　⒏中退津貼：係針對駕駛員於每趟班次之間在車站休息待命之
    非方向盤時間，即針對每日工作時間中非屬駕駛公車之時間
    ，而以其他方式計算之勞務報酬，屬因工作獲得之經常性報
    酬。
　⒐休息日差額：原告自薪資單編列休息日差額後，即逐月領取
    該給付至退休為止，顯見該給付係駕駛員因工作獲得之經常
    性報酬。
　⒑未休假獎金：此項屬於特別休假日出勤所加給之工資，自屬
    於制度上經常性之給與，而應計入工資。　　　　
  ㈢原告均未選擇適用勞退新制即勞工退休金條例，應適用勞基
　　法之退休金規定，原告得請求被告給付之退休金、加班費差
    額如下：
  ⒈原告甲○○部分：被告僅給付原告甲○○退休金145萬4,551
　　元及加班費55萬746元，尚有退休金差額170萬5,248元及加
    班費差額233萬6,176元未給付。
  ⒉原告丁○○部分：被告僅給付原告丁○○退休金134萬2,714
　　元及加班費22萬元，尚有退休金差額102萬1,016元及加班費
    差額83萬4,759元未給付。
  ⒊原告陳進福部分：被告僅給付原告陳進福退休金216萬3,915
　　元及加班費134萬4,495元，尚有退休金差額171萬9,866元及
    加班費差額136萬1,914元未給付。
  ⒋原告壬○○部分：被告僅給付原告壬○○退休金153萬6,189
　　元及加班費19萬4,317元，尚有退休金差額207萬9,540元及
    加班費差額43萬5,223元未給付。
  ⒌原告己○○部分：被告僅給付原告己○○退休金120萬1,820
　　元及加班費26萬2,008元，尚有退休金差額76萬489元及加班
    費差額65萬1,980元未給付。
  ⒍原告乙○○部分：被告僅給付原告乙○○退休金136萬6,664
　　元及加班費14萬4,463元，尚有退休金差額166萬7,974元及
    加班費差額83萬990元未給付。
  ⒎原告辛○○部分：被告僅給付原告辛○○退休金152萬2,342
　　元及加班費22萬942元，尚有退休金差額196萬1,189元及加
    班費差額153萬6,069元未給付。
  ㈣為此依勞動契約法律關係提起本訴，並聲明如前所示。
二、被告則以：
　㈠客運業具行業特殊性，未兼顧勞雇雙方合理利益及服務大眾
    之宗旨，客運駕駛員之薪資結構及各項薪資之計算方式往往
    甚為複雜，若嚴格地依勞基法第24條規定計算加班費，顯有
    困難，實際操作上將窒礙難行。是客運公司常與駕駛員另行
    約定加班費計算方式，藉以避免無從依勞基法規定計算加班
    費之問題，被告公司駕駛員之薪資結構及計算方式，係依據
    行車人員薪資支給實施辦法(下稱系爭支給辦法)辦理，系爭
    支給辦法於99年2月27日第8屆第4次勞資會議經全體代表通
    過同意，並經被告公司企業同業公會99年12月5日第8屆第2
    次會員代表大會追認通過，而於100年1月1日起實施，依系
    爭支給辦法，被告給付駕駛員之項目，主要區分為「薪(工)
    資」及「補助津貼(獎金)」，前者性質上屬於勞基法所定義
    之工資，應列入平均工資計算，底薪、里程津貼、載客津貼
    、逾時加給、假日加給、公勤補貼、租車津貼等均屬之；後
    者則係激勵、獎勵性質之獎金，為基於體恤、恩惠而給予之
    津貼，非屬勞基法上之工資，並不列入平均工資或加班費之
    計算基礎，待勤、中退津貼、敬業獎金、業績獎金、服務評
    鑑獎金、零肇事獎金屬之。原告等均知悉系爭支給辦法所規
    定之給付結構及計算方式，渠等於任職期間持續受領被告依
    系爭支給辦法計給之薪資及獎金而未特別表示異議，俟原告
    等退休時，被告亦依系爭支給辦法給付退休金予原告，原告
    等自應受拘束，不得再為相異之主張。
　㈡就原告主張中退津貼、敬業獎金、業績獎金、服務評鑑獎金
    、五萬分配數、未休假獎金屬工資部分，答辯如下：
　⒈關於業績獎金：依系爭支給辦法，業績獎金係依各分等路線
    ，以達成基本業績或超越績效者給予「獎勵」，並依據不同
    的分等路線，設定不同之評鑑、計算方式，顯見此項發放目
    的在於鼓勵、激勵、回饋駕駛員，純屬恩惠性、激勵性、獎
    勵性之給與，非駕駛員勞務給付之對價。　
　⒉關於敬業獎金：實際上即一般所謂全勤獎金，依其制度設計
    ，可知並非勞務之報酬，欠缺勞務對價性而非屬工資。
　⒊關於中退津貼：依系爭支給辦法，駕駛員當日累計之「非方
    向盤時間」前120分鐘為待勤，每分鐘計給1元，第121分鐘
    起為中退，每分鐘計給0.5元，均列入駕駛員薪資明細上中
    退津貼之項目。所謂非方向盤時間，係指駕駛員於公車班次
    與下一班次間之時間，駕駛員於此時間內，得任意自由活動
    ，並完全脫離被告之指揮監督，其性質實為休息時間，與勞
    務提供並無關聯，無勞務對價性。
　⒋關於服務評鑑獎金：為鼓勵駕駛員避免行車違規、超速或車
    輛保養不力、獎勵駕駛員載客服務過程中之優良事蹟，以及
    鼓勵駕駛員儘量不要無故、未即時告知或是長期的缺勤，藉
    以避免被告人力調度上的困擾以及對於其他駕駛員需臨時頂
    替之負擔，所為之額外給予，並非駕駛員出勤提供勞務即可
    獲得，顯非勞務之報酬。
　⒌關於五萬分配數：係源於臺北市政府為執行公車票價補助預
    算，給予臺北市聯營公車票價差額補貼，被告復依勞資會議
    結論與公司財務及營運狀況，將其中之老殘票價差額補貼款
    ，每月提撥5萬元，依各駕駛員之老殘票數比例分配發給駕
    駛員，故稱五萬分配數。而此項之發給係為將臺北市政府給
    予之票價補貼回饋駕駛員，純屬被告恩惠性、鼓勵性之單方
    給與。
　⒍關於未休假獎金：係被告依勞基法第38條第4項前段規定，就
    駕駛員因年度終結或契約終止未休完特別休假所折發之金額
    ，為補償性質之代償金，非駕駛員工作之對價，性質上自非
    工資。退步言，縱認此項性質屬於工資，其折算之工資亦屬
    於「勞動契約終止後」之所得。
　㈢退萬步言，縱認被告應依勞基法第24條、第39條規定計算原
    告等之加班費，惟「休息日差額」並非正常工作時間所得工
    資，無從列入加班費計算，又原告等亦應先將里程津貼、載
    客津貼、公勤補貼及專車獎金中，屬於延長工作時間、假日
    及休息日出勤之所得部分扣除，其扣除後之金額始得計算平
    日每小時工資額或一日工資，倘認為前述中退津貼、敬業獎
    金、業績獎金、服務評鑑獎金、五萬分配數、未休假獎金屬
    於工資，計算上亦同等語資為抗辯。
　㈣並聲明：⒈原告之訴及假執行之聲請均駁回。⒉如受不利判決
    ，願供擔保請准宣告免為假執行。　　
三、本院之判斷：
　㈠原告主張先後任職於被告處並擔任公車駕駛員，任職期間、
    申請退休日、工作年資如附表1所示，此為被告所不爭執，
    惟就原告主張加班費、退休金之工資計算標準，及尚欠任職
    期間加班費及退休金一節，則為被告所否認，並以前詞置辯
    。
　㈡有關原告請求給付延長工時加班費差額部分：
　⒈按工資由勞雇雙方議定之；但不得低於基本工資，勞基法第2
    1條第1項定有明文。次按雇主延長勞工工作時間者，其延長
    工作時間在2小時以內者，按平日每小時工資額加給1/3以上
    ，再延長工作時間在2小時內者，按平日每小時工資加給2/3
    以上，勞基法第24條第1款、第2款分別定有明文。至所謂「
    平日工資」，係指勞工在每日正常工作時間內所得之報酬，
    與計算退休金基數標準之「平均工資」，依勞基法第2條第4
    款規定係以計算事由發生之當日前6個月內所得工資總額除
    以該期間之總日數所得之金額，尚有不同。查公車業者僱用
    之駕駛員，其薪資結構除底薪為固定數額外，另有里程津貼
    、載客津貼、中退津貼等變動金額項目，該變動金額項目，
    常因各種狀況不同而變動，駕駛員每日正常工作時間內所得
    之報酬，將隨之變動。因此，為免計算延長工作時間加班費
    之繁雜，並顧及上揭公車業司機所憑以計算加班費之「平日
    工資」，難以計算其確定數額，倘公車業者與其所屬駕駛員
    另行議定延長工作時間工資加給之計算方式而未低於基本工
    資者，似與勞基法第21條第1項規定工資由勞雇雙方議定之
    立法意旨無違（最高法院100年度台上字第1256號判決意旨
    參照）。兩造間合意之工資給付方式及關於加班費給付方式
    ，倘若不低於基本工資及以基本工資為基準計算出之加班費
    總和，則該方式即不違反勞基法之規定，非不得依兩造之合
    意給付之。
　⒉勞基法並未對「工作時間」做定義性規定，以勞動契約為勞
    工提供勞務以換取雇主提供報酬之性質而言，工作時間應可
    解釋為勞工處於雇主指揮監督支配下提供勞務之時間，並包
    括勞工在雇主明示、默示下提供勞務之時間。就此意義而言
    ，工作時間不僅包括勞工實際提供勞務之時間，亦應包括勞
    工係處於雇主得隨時指揮監督命令其提供勞務狀態之時間在
    內，較為合理。關於原告每日正常工作時間之計算標準，原
    告主張應以每日收班時間扣除開班時間計算，被告則抗辯應
    再扣除待勤中退時間後，始為原告正常工作時間。依系爭支
    給辦法關於「待勤中退津貼」之定義：「當日累計之非方向
    盤時間前120分鐘為待勤，每分鐘以1元計；第121分鐘起為
    中退，每分鐘0.5元計」，可知待勤中退係因應駕駛員於排
    班值勤駕駛車輛以外所需之待命時間。系爭支給辦法於99年
    9月27日第8屆第4次勞資會議經全體代表通過同意，並經台
    北市大南汽車股份有限公司產業工會第8屆第2次會員代表大
    會追認通過，有被告所提大南汽車股份有限公司第8屆第4次
    勞資會議紀錄及台北市大南汽車股份有限公司產業工會第8
    屆第2次會員代表大會紀錄在卷可證（本院卷一第130至146
    頁），關於待勤中退之定義及給付之標準均有規定，依團體
    協約法之規定，兩造自應受其拘束。依證人庚○○於審理中證
    稱：公車路線起迄點在秀山站以外的站就是外放車，外放車
    就是去秀山站領車，領完車後整理車，假設6點石牌發車，5
    點40分以前就要領完車，6點前開到外放的地點，路線開到
    終點後，例如石牌發車後，回到石牌捷運站的公車停等區，
    車子停在那邊，休息時間大概20-30 分鐘，一直等到下次發
    車時間，中間不能離開，在該處停留20-30分鐘就要熄火，
    可以短暫離開上廁所或買便當，沒有時間自行私出，每趟回
    來都還是要做車內清潔、保養，等待時間會接到站務或站長
    電話來調度，例如別的路線班次有狀況就要去支援，在秀山
    站的空班時間，在站上有休息室休息，休息時間也是要巡視
    車體狀況及待命等語（見本院卷二第378至381頁筆錄）及證
    人丙○○於審理中證稱：外放車最主要分成三個地方，捷運北
    投站、捷運石牌站、兒童育樂中心，規定在站上發車第一班
    的時間前15分鐘報到，外放車要前製作業，捷運北投站要提
    前10分鐘，捷運石牌站及兒童育樂中心還要再提前20分鐘，
    外放車每趟次跑完，如果是捷運北投站就停捷運站周邊，如
    果被舉發會被開單，罰單由公司吸收，石牌站就停在市政府
    的專門停車區，兒童育樂中心就停在育樂中心的大客車收費
    停車格，外放車一定要回到站上才能加油，外放車車輛的簡
    易維修都是回站上再維修，清潔部分不論是外放車還是站上
    車駕駛會做簡單清潔整理，車輛清潔的部分，會區分成駕駛
    責任跟清潔人員責任，如果是駕駛人員的責任就要駕駛負責
    ，維修部分，如果出車前沒有檢查造成機械故障，但這是駕
    駛跟公司要回報，跟空班時間無關，空班時間是屬於司機個
    人彈性運用的時間等語（見本院卷二第388至392頁筆錄）。
    可見待勤中退時間中，駕駛員於外站時或有停留車上之情形
    ，但關於時間之運用除站務員另外指派勤務外，其他如上廁
    所、買便當、車內清潔等休息或簡易勞務，係由駕駛員自行
    調配，此項待命期間實際上與其駕駛車輛載客之服務強度有
    別，故勞工與被告依勞務服務密度較低之部分，另行約定工
    資，尚非法所不許；倘若勞工在該時段不需提供勞務，或所
    提供之內容僅為密度甚低之勞務時，即難認為屬正常工作時
    間。被告抗辯延長工時關於每日正常工作時間之計算，於扣
    除待勤中退時間後，始為原告正常工作時間，應屬有理。依
    被告所提被證6光碟內所附原告之出勤紀錄，於扣除待勤中
    退時間後，原告正常工作時間如本院卷四至十中表格所列，
    經統計後各如附表2-2、3-2、4-2、5-2、6-2、7-2、8-2所
    載。
　⒊按雇主延長勞工工作時間者，其延長工作時間之工資，延長
    工作時間在2小時以內者，按平日每小時工資額加給1/3以上
    。再延長工作時間在2小時以內者，按平日每小時工資額加
    給2/3以上。勞基法第24條第1項第1、2款定有明文。於107
    年1月31日、105年12月21日勞基法修正前亦為相同規定標準
    。而原告受僱期間領取之報酬除底薪外，尚有里程津貼、載
    客津貼、業績獎金、敬業獎金、服務評鑑、五萬分配數、租
    車津貼、中退津貼、公勤補貼、休息日差額、未休假獎金等
    項目，原告主張上述項目均應列入正常工作時間所獲報酬，
    依此計算延長工時工資，此部分則為被告所否認，抗辯應以
    底薪作為平日工資計算其延長工時工資，經查：
　⑴里程津貼：系爭支給辦法關於逾時加給規定：「㈠當日延長逾
    時2小時以內，以17,280元÷（30×8）×1.33。㈡當日延長逾時
    2小時以上，以17,280元÷（30×8）×1.66。㈢駕員底薪高於17
    ,280元時，以該駕員底薪計。」被告核給之駕駛員工資，除
    底薪為固定工資外，乃隨路線、里程、載客率、駕駛時數、
    休息時間等各種狀況而變動，駕駛員每日正常工作時間內所
    得之報酬，將隨之變動，其「平日工資」難以計算其確定數
    額，則被告依團體協約與台北市大南汽車股份有限公司產業
    工會另行議定以底薪作為計算加班費之「平日工資」，倘未
    低於基本工資者，此種工資協議方式並不違背勞基法保障勞
    工權益之意旨，且符合公平合理待遇結構，應與勞基法第21
    條第1項規定工資由勞雇雙方議定之立法意旨無違。又依系
    爭支給辦法規定：「里程津貼：㈠未受補貼路線：係以營運
    里程核給津貼，不受服勤天數影響；㈡一、二等路線：每公
    里支給1.1元津貼，按月累計核發；㈢三等路線：專案租車（
    如美麗華、新光三越、839），每小時支給90元，其行駛里
    程不再列計津貼；㈣四等路線（虧損及受補貼路線）：平地
    路線、小22、山區路線等，每公里支給2.2元津貼。」是里
    程津貼以駕駛員行駛之累積里程數，再按路線之不同分別標
    準給付。因該項津貼並非以駕駛員工作時間之累積計算，無
    法區分正常工作時間或延長工作時間累積里程所得，性質上
    係按勞工勞動之成果計算報酬，被告依系爭支給辦法將其排
    除以工作時間累積計算之延長工時工資計算標準，應屬有據
    。
　⑵載客津貼：系爭支給辦法規定：「載客津貼：㈠不分站線別，
    一律按載客收入每百元支給6.50元津貼，並按月累計核發。
    ㈡特殊專租車（如美麗華、新光三越、839）載客津貼不再列
    計。」可見載客津貼以載客收入累積數額為標準計算，該項
    津貼並非以駕駛員工作時間之累積計算，無法區分正常工作
    時間或延長工作時間累積載客所得，性質上係按勞工勞動之
    成果計算報酬，被告依系爭支給辦法將其排除以工作時間累
    積計算之延長工時工資計算標準，應屬有據。
　⑶業績獎金：系爭支給辦法規定係各分等路線，以達成基本業
    績或超越績效者給予，其中一等路線每月達基本業績12萬元
    ，一次核發3,000元，超越業績12萬元，每滿1萬元再加發1,
    000元。如達業績20萬元以上者，每滿1萬元另加發500元。
    二等路線每月達基本業績11萬元，一次核發3,000元，超越
    業績11萬元，每滿1萬元再加發1,000元。如達業績20萬元以
    上者，每滿1萬元另加發500元。是業績獎金乃對於達成基本
    業績或超越績效者所給予之給付。業績獎金主要取決於 當
    月之業績額，而業績額取決於票價與乘客數量，該項給付並
    非以駕駛員工作時間之累積計算，無法區分正常工作時間或
    延長工作時間累積業績數額所得，性質上係按勞工勞動之成
    果計算報酬，被告依系爭支給辦法將其排除以工作時間累積
    計算之延長工時工資計算標準，應屬有據。


  ⑷敬業獎金：系爭支給辦法規定：「敬業獎金：服勤天數×100
    元，工作滿法定工作天者足額發放3,000元之獎金。」故是
    否發給敬業獎金，係以駕駛員有無「依約」出勤 ，依其到
    職日數發給，而與當日工作時間長短無關，被告依系爭支給
    辦法將其排除以工作時間累積計算之延長工時工資計算標準
    ，應屬有據。 
　⑸服務評鑑：依系爭支給辦法規定，服務評鑑獎金係於駕驶 員
    正式任用滿1年後，按照其服務評鑑考核，並依考核積分核
    給之獎勵金(滿1年未滿3年者，依考核積分核給1/2;滿3 年
    者，依考核積分核給全額）；如駕駛員當月發生行車違 規
    、超速或因車輛保養不力，經查證屬實並核定懲處者，將 
    列入扣分，然若有優良事蹟接受獎勵者，亦得併入當月評 
    鑑結算。當月經功過相抵後，如駕駛員有扣分情形，將減 
    發每半年之服務評鑑獎金，如有半年累計大過2次以上之 情
     形，將不發給獎金；駕駛員無故未到班、因故臨時未到班 
    者，亦會減發半年服務評鑑獎金，如導致站上需由請休假 
    人員頂替該日班次者，則將扣發服務評鑑獎金2,000元；駕
    駛員如遭受停派，或請事、病假，當月達20日以上者 ，該 
    季評鑑獎金亦將按比例扣1/3。依照系爭支給辦法，是否發
    給服務評鑑獎金及發給之數額，係按照駕駛員之年資、服務
    評鑑成績，是否無故未出勤、未及早通知不能出勤，以及因
    故未出勤等情事而定，核與駕駛員依工作時間累積給付之勞
    務無關，是被告依系爭支給辦法將其排除以工作時間累積計
    算之延長工時工資計算標準，應屬有據。
　⑹五萬分配數：系爭支給辦法並無約定五萬分配數，依被告所 
    稱「五萬分配數」，係源於臺北市政府為執行公車票價補助
     預算，依「臺北市聯營公車票價差額補貼作業執行要點」
    給予臺北市聯營公車票價差額補貼，被告復依勞資會議結論
     與公司財務及營運狀況，將其中之老殘票價差額補貼款每
    月提撥5萬元，依各駕駛員之老殘票數比例分配發給駕駛員
    ，此有被告所提通告為證（本院卷一第147、148頁）。上開
    補貼係對被告因票價差額所致損失所為補貼，性質上為營業
    收入之補償，被告將該營業收入部分分配予駕駛員，實質上
    係透過此方式提高駕駛員之底薪數額，是此部分應列入延長
    工時之工資計算標準。
　⑺租車津貼：系爭支給辦法規定：「專車獎金（個案租車），
    依任務時間每小時支給90元。」依被告所稱該項係指駕駛員
    在原先排定之路線班次外，如客戶有租車需求，對於前往協
    助駕駛之駕駛員，除給付原先薪資外，再額外給付之數額等
    語。是該項租車津貼之性質，係依任務需求時間而為給付，
    非屬駕駛員之正常工作內容，被告依系爭支給辦法將其排除
    以正常工作時間累積計算之延長工時工資計算標準，應屬有
    據。
　⑻中退津貼：該項給付係因應駕駛員於排班值勤駕駛車輛以外
    所需之待命時間所為給付，已如前述。該項給付因非屬正常
    工作時間累積勞務所為給付，被告依系爭支給辦法將其排除
    以工作時間累積計算之延長工時工資計算標準，應屬有據。
　⑼公勤補貼：系爭支給辦法規定：「公勤補貼：擔任非班車或
    公務車業務者，日支560元，半日支280元。」依被告所稱該
    項係指駕駛員於原先工作時間內，如身為工會幹部而需參加
    理監事會議、勞資會議或福利委員會會議等，除給付原有薪
    資外，再額外給付之數額等語（見本院卷三第56頁民事陳報
    狀）。是公勤補貼之給付性質，核與駕駛員提供之勞務無關
    ，被告依系爭支給辦法將其排除以工作時間累積計算之延長
    工時工資計算標準，應屬有據。
　⑽休息日差額：系爭支給辦法並無約定休息日差額，依被告所
    稱「休息日差額」，係為因應105年12月勞基法第36條增訂 
    休息日後，對於駕駛員休息日出勤所給予之加給等語。因其
    性質上屬於駕駛員休息日出勤所得工資，被告抗辯應將其排
    除於正常時間工作之延長工時工資計算標準，應屬有據。 
　⑾未休假獎金：按勞工之特別休假，因年度終結或契約終止而
    未休之日數，雇主應發給工資，勞基法第38條第4項前段定
    有明文。此項特別休假工資乃雇主因年度終結或契約終止時
    ，勞工未休畢特別休假，所給予補償之工資。因勞工未休畢
    之特別休假並非固定，是其並非正常工作時間所獲取之報酬
    ，被告抗辯應將其排除於正常時間工作之延長工時工資計算
    標準，應屬有據。 
　⒋以上，原告請求之延長工時工資計算之標準即平日工資應包
    含底薪、五萬分配數，其平日工資數額如附表2-4、3-4、4-
    4、5-4、6-4、7-4、8-4所載，至其主張之里程津貼、載客
    津貼、業績獎金、敬業獎金、服務評鑑、租車津貼、中退津
    貼、公勤補貼、休息日差額、未休假獎金等項目，則不包括
    在此標準內。又兩造同意不論平日或休假日，就工作時間超
    過8小時之延長、再延長工時，均以平日工資1.34、1.67之
    倍數計算（見本院卷二第80頁筆錄、卷三第160頁筆錄），
    依此計算，除原告壬○○部分並無給付短缺外，其餘原告甲○○
    、丁○○、戊○○、己○○、乙○○、辛○○得請求之延長工時工資加
    班費如附表2-2、3-2、4-2、6-2、7-2、8-2所載。
　㈢有關原告請求給付假日加班費差額部分：
　　按第36條所定之例假、休息日、第37條所定之休假及第38條
    所定之特別休假，工資應由雇主照給。雇主經徵得勞工同意
    於休假日工作者，工資應加倍發給。因季節性關係有趕工必
    要，經勞工或工會同意照常工作者，亦同。勞基法第39條定
    有明文。而假日加班與平日延長工作時間均係於正常工作時
    間之外增加工作時間，兩者性質相同，故假日工作應加倍發
    給之工資，仍應以平日工資額為加倍給付標準。因月薪制之
    勞工每月受領薪資已包含例假、休息日、休假日之薪資給付
    ，故所謂工資應加倍發給之意思，係指除原約定薪資外，再
    加給1日工資之意。被告雖抗辯關於其與原告甲○○之105年2
    月、107年4月、辛○○之103年3月、同年4月、同年6月、同年
    9月、同年10月、104年3月、104年4月所主張假日加班費日
    數之差異，就差異日數均已給付每日800元之加班費，並提
    出簽收名冊為證（本院卷二第317至353頁），是此部分之數
    額應予扣除。兩造為簡化休息日加班費因勞基法第24條於10
    5年12月21日、107年1月31日修正所致計算之繁雜，關於休
    息日加班費部分均同意比照假日加班費標準計算（見本院卷
    三第51頁筆錄），除原告己○○領取數額如附表6-3所載不足
    數額外，其餘原告甲○○、丁○○、戊○○、壬○○、乙○○、辛○○並
    無短少。
　㈣有關原告請求給付退休金差額部分：
　⒈關於原告任職期間，此有被告所提退休金計算表為佐（見本
    院卷一第120至126頁），原告主張其均採用勞基法之退休金
    規定，而按勞工退休金之給與標準如下：按其工作年資，
    每滿1年給與2個基數。但超過15年之工作年資，每滿1年給
    與1個基數，最高總數以45個基數為限。未滿半年者以半年
    計；滿半年者以1年計；前項第1款退休金基數之標準，係指
    核准退休時1個月平均工資；第1項所定退休金，雇主應於勞
    工退休之日起30日內給付，勞基法第55條第1項第1款、第2
    項、第3項前段定有明文。又工資：謂勞工因工作而獲得之
    報酬，包括工資、薪津及按計時、計日、計月、計件以現金
    或實物等方式給付之獎金、津貼及其他任何名義之經常性給
    與均屬之；平均工資：謂計算退休事由發生之當日前6個月
    內所得工資總額除以該期間之總日數所得之金額，勞基法第
    2條第3款、第4款前段亦定有明文。
　⒉關於「平均工資」包含之項目，被告除同意「底薪」、「里
    程津貼」、「載客津貼」、「租車津貼」、「休息日差額」
    、「延長工時工資」、「例休假日工資」「公勤補貼」、「
    價差補貼」列入外，關於「業績獎金」、「服務評鑑」、「
    五萬分配數」、「中退津貼」、「未休假獎金」則抗辯不應
    列入等語（見本院卷一第337頁筆錄）。經查：
　⑴業績獎金：依系爭支給辦法規定，業績獎金係以駕駛員達成
    基本業績或超越績效者給予，是業績獎金主取決於當月之業
    績額，而業績額取決於票價與乘客數量，則業績獎金屬駕駛
    員於工作時間提供勞務所獲致之報酬，故應屬勞基法第2條
    第3款所稱工資之範圍。
　⑵敬業獎金：依系爭支給辦法規定，敬業獎金係以駕駛員有無
    「依約」出勤，依其到職日數發給，則敬業獎金屬駕駛員正
    常工作時間可得之報酬，且屬經常性給付之工資，應屬勞基
    法第2條第3款所稱工資之範圍。
　⑶服務評鑑：依系爭支給辦法規定，服務評鑑獎金係於駕驶 員
    正式任用滿1年後，按照其服務評鑑考核，並依考核積分核
    給，該項給付與駕駛員提供之勞務相關，且為正常工作時間
    所可取得之經常性報酬，故應屬勞基法第2條第3款所稱工資
    之範圍。
　⑷五萬分配數：該項給付係臺北市政府為執行公車票價補助 預
    算，依「臺北市聯營公車票價差額補貼作業執行要點」給予
    臺北市聯營公車票價差額補貼，被告復依勞資會議結論 與
    公司財務及營運狀況，將其中之老殘票價差額補貼款每月提
    撥5萬元，依各駕駛員之老殘票數比例分配發給駕駛員，上
    開補貼係對被告因票價差額所致損失所為補貼，性質上為營
    業收入之補償，被告將該營業收入部分分配予駕駛員，實質
    上係透過此方式提高駕駛員之底薪數額，故應屬勞基法第2
    條第3款所稱工資之範圍。
　⑸中退津貼：該項給付係因應駕駛員於排班值勤駕駛車輛以外
    所需之待命時間，依駕駛員提供勞務密度較低所為給付，但
    因其仍屬駕駛員提供勞務獲取之經常性報酬，故應屬勞基法
    第2條第3款所稱工資之範圍。
　⑹未休假獎金：原告丁○○、陳進福主張於僱傭契約終止後，被
    告依其特別休假未休畢部分所發給之未休假獎金，亦應列入
    平均工資計算等語（見本院卷三第161頁筆錄）。因原告丁○○、陳進福主張之未休假獎金，屬於勞動契約終止後之所得
    ，此部分與勞工提供之勞務無關，故此部分之未休假獎金非
    屬勞基法第2條第3款所稱工資之範圍。
　⒊至系爭支給辦法固記載中退津貼、敬業獎金、業績獎金、服
    務評鑑獎金不納入平均工資及退休金計算。惟勞工平日領取
    之薪資，屬於勞基法第2條第3款之工資性質者，應列入退休
    金平均工資計算基礎，此為勞基法所訂最低標準，雇主與勞
    工間之約定有關此部分勞動條件，如低於上開最低標準，即
    已違反強制規定，應屬無效。系爭支給辦法排除合於勞基法
    第2條第3款所定工資性質之中退津貼、敬業獎金、業績獎金
    、服務評鑑獎金，顯然較勞基法規定之前開法定最低標準，
    更不利於駕駛員，依團體協約法第3條規定，該決議內容違
    反強制規定，應屬無效。
　⒋平均工資之計算，依勞基法第2條第4款之規定，應指事由發
    生前之6個月平均工資，惟此係指常態之工作情況而言，尤
    以退休前因消化特別休假，或請假預先辦理退休相關事宜，
    以致工作日數較正常工作情形為低，且以駕駛員之薪資受上
    班日數、載客多寡、累積里程長短影響，故退休前之每月薪
    資或有大幅度落差，考量上述因素下，原告同意以被告所列
    月份（見本院卷一第120至126頁）為計算之基準（見本院卷
    二第225頁民事準備四狀暨擴張聲明狀）。據上，得計入平
    均工資計算退休金者，為底薪、里程津貼、載客津貼、業績
    獎金、敬業獎金、服務評鑑、五萬分配數、租車津貼、中退
    津貼、休息日差額、延長工時工資、例休假日工資、公勤補
    貼、價差補貼等項目，依此計算，於扣除已領得之退休金後
    ，原告尚得請求之數額如附表2-1、3-1、4-1、5-1、6-1、7
    -1、8-1所載。
　㈤按雇主應於勞工退休之日起30日內給付退休金，如無法一次
    發給時，得報經主管機關核定後，分期給付。勞基法第55條
    第3項前段定有明文。次按給付無確定期限者，債務人於債
    權人得請求給付時，經其催告而未為給付，自受催告時起，
    負遲延責任；其經債權人起訴而送達訴狀，或依督促程序送
    達支付命令，或為其他相類之行為者，與催告有同一之效力
    ；遲延之債務，以支付金錢為標的者，債權人得請求依法定
    利率計算之遲延利息；應付利息之債務，其利率未經約定，
    亦無法律可據者，週年利率為百分之5。民法第229條第2項
    、第233條第1項本文及第203條分別定有明文。原告就退休
    金差額部分，請求自法定給付期限末日之翌日起，關於加班
    費差額部分，統一請求自民事準備四狀暨擴張聲明狀繕本送
    達即108年9月17日（見本院卷二第363頁筆錄）翌日起，均
    按週年利率百分之5計算之利息，為有理由。
四、綜上所述，原告依勞基法第55條第1項、第24條第1項第1、2
    款規定、第39條規定，請求被告給付如附表1所示退休金、
    加班費差額及其法定遲延利息，為有理由，應予准許。至原
    告逾此範圍部分之請求，則無理由，應予駁回。
五、兩造均陳明願供擔保，請准宣告假執行及免為假執行。就原
    告勝訴部分，依勞動事件法第44第1項規定，應依職權宣告
    假執行，原告請求供擔保宣告假執行，核無必要。本院並依
    同條第2項規定，定被告以附表1「擔保金數額」欄內金額各
    為原告供擔保後，得免為假執行；至原告敗訴部分，其假執
    行之聲請因失所附麗，應併予駁回之。
六、本件事證已臻明確，兩造其餘之攻擊或防禦方法及未經援用
    之證據，經本院斟酌後，認為均不足以影響本判決之結果，
    自無一一詳予論駁之必要，併此敘明。
七、據上論結，原告之訴為一部有理由、一部無理由，依民事訴
    訟法第79條，勞動事件法第44條第1項、第2項，判決如主文
    。
中　　華　　民　　國　　111 　年　　7 　　月　　11　　日
                            勞動法庭
                              法  官  辜  漢  忠 
以上正本係照原本作成。
如對本判決上訴，應於判決送達後20日內向本院提出上訴狀，若
委任律師提起上訴者，應一併繳納上訴審裁判費，否則本院得不命補正逕行駁回上訴。　　　　　　　　　　　　　　
中　　華　　民　　國　　111 　年　　7 　　月　　11　　日
                              書記官  潘  盈  筠
附表1：
原告 任職期間 退休日 年  資 退休金基數 退休金差額 加班費差額 擔保金數額 甲○○ 自91年8 月10日起至107年5 月31日止 107年6月1日 15年9個月又22日 31 1,705,248 228,221 644,490 丁○○ 自89年6 月20日起至107年7 月31日止 107年8月1日 18年1個月又12日 33.5 913,846 132,840 348,895 陳進福 自76年12月3 日起至107年6 月30日止 107年7月1日 30年6個月又28日 45 1,539,855 221,884 587,246 壬○○ 自80年5 月10日起至103年8 月28日止 103年8月29日 23年3個月又19日 38.5 2,079,539 0 693,180 己○○ 自89年11月4 日起至105年12月20日止 105年12月21日 16年1個月又17日 31.5 760504（己○○請求760,489） 110695（90883+19812） 290,395 乙○○ 自85年9 月4 日起至104年6 月30日止 104年7月1日 18年9個月又27日 34 1,667,972 76,579 581,517 辛○○ 自84年3 月10日起至106年3 月10日止 106年3月11日 22年又1日 37.5 1,961,183 211,411 724,198